【裁判字號】    95,簡上,48
【裁判日期】    950606
【裁判案由】    確認債權不存在等
【裁判全文】
臺灣桃園地方法院民事判決              95年度簡上字第48號
上  訴  人  甲○○
兼  訴  訟
代  理  人  丙○○
被  上訴人  乙○○
上列當事人間請求確認債權不存在等事件，上訴人對於中華民國
94年11月16日本院桃園簡易庭94年度桃簡字第733 號第一審判決
提起上訴，本院於95年5月23日言詞辯論終結，判決如下：
    主  文
上訴駁回。
第二審訴訟費用由上訴人負擔。
    事  實
甲、上訴人方面：
一、聲明：
（一）原判決廢棄。
（二）確認被上訴人持有兩造於民國91年8 月1 日所簽立之切結
      書（下稱系爭系爭切結書）之債權不存在。
二、陳述：除與原判決所載者相同，茲予引用外，補稱：
（一）被上訴人表示願意協助上訴人甲○○在菲律賓求學期間金
      錢上、物質上及生活起居之協助，此協助之義務以金錢計
      算之範圍為菲幣118,800 元、美金2,000 元及新臺幣10萬
      元，被上訴人先代墊上訴人甲○○之開支後，再每年結算
      一次，上訴人則根據其代墊之金額還款，並未約定被上訴
      人代辦入學之報酬為新臺幣10萬元。
（二）上訴人甲○○抵達菲律賓後，被上訴人先寫好系爭切結書
      ，於91年8 月1 日找上訴人甲○○簽名。惟在簽名時，被
      上訴人未將系爭切結書內1 至4 項內容所指之菲幣50,000
      元、美金2,000 元、傢俱費菲幣68,800元、仲介費新臺幣
      10萬元交予上訴人收受。顯然上開款項即是在日後7 年內
      被上訴人欲先行代墊用來支付上訴人甲○○之學費、生活
      費及房租之最高限額款項。其中傢俱費菲幣68,800元係被
      上訴人先支出購買傢俱後，再將傢俱免費提供予上訴人甲○○使用7 年，將來當上訴人甲○○學業完成返回臺灣後
      ，此批傢俱會退還予被上訴人提供給以後之留學生使用。
      上訴人甲○○並非購買傢俱亦非取得傢俱所有權之人，故
      上開傢俱費不應由上訴人負擔。且此筆傢俱費菲幣68,800
      元實係房屋租金，以便將租來之房屋用來擺設被上訴人所
      購買之傢俱而已。至於仲介費新臺幣10萬元，既未明文係
      介紹上訴人甲○○至菲律賓學醫之介紹費，故此筆仲介費
      係指被上訴人介紹上訴人甲○○至菲律賓之各種商店購買
      較廉價商品之介紹費，當介紹之日用品得到上訴人甲○○
      之同意購買後，再由被上訴人先墊款購買此種日用品，於
      每滿1 年後，再與上訴人會算付款。
（三）系爭切結書訂立後，自91年8 月1 日起至92年8 月23日止
      ，被上訴人在照顧上訴人甲○○之生活起居上僅支出菲幣
      1 萬元及美金500 元。上訴人已依系爭切結書之約定於92
      年8 月23日及同年月26日付清。詎被上訴人竟從92年8 月
      27日擅自中止兩造間之契約，並逃逸無蹤，不再支付款項
      照顧上訴人甲○○之生活起居。被上訴人既未依約對上訴
      人甲○○提供服務，且被上訴人未經主管機關核准，並不
      能經營此留學服務之業務。是以，被上訴人無權請求上訴
      人給付菲幣108,800 元、美金1,500 元及新臺幣10萬元，
      縱此金額曾經鈞院以93年度簡上字第205 號判令上訴人甲○○應如數給付被上訴人，上訴人仍得提起本訴，依對被
      上訴人侵權行為之請求權，主張抵銷前案判決之金額，並
      確認被上訴人基於系爭切結書之債權不存在。
三、證據：援用原審之證據方法。
乙、被上訴人方面：
一、聲明：駁回上訴人之上訴。
二、陳述：與原判決所載者相同，茲予引用。
三、證據：援用原審之證據方法。
丙、本院依職權調閱本院93年度簡上字第205號民事卷宗。
    理  由
甲、程序方面：按確認之訴，非原告有即受確認判決之法律上利
    益者不得提起，民事訴訟法第247 條第1 項前段定有明文，
    所謂即受確認判決之法律上利益，係指法律關係存否不明確
    ，原告在法律上之地位有不安之狀態存在或受侵害之危險，
    而此種不安之狀態或危險，能以確認判決除去者而言。本件
    依上訴人之主張，被上訴人基於系爭切結書對上訴人有債權
    存在，且被上訴人對上訴人甲○○並因之取得本院93年度簡
    上字第205 號確定之給付判決，則上訴人丙○○之部分，有
    隨時受被上訴人請求給付之危險，上訴人甲○○之部分，則
    有隨時受被上訴人依上開確定判決聲請法院強制執行之危險
    ，此等危險復得依確認判決加以除去，從而上訴人提起本件
    確認之訴，應認有即受確認判決之法律上利益，此先敘明。
乙、實體方面：
一、本件上訴人於原審起訴主張，上訴人甲○○曾於91年7 月18
    日委託被上訴人代辦菲律賓留學事宜，經被上訴人保證於上
    訴人甲○○在菲律賓就學7 年期間會給予全程完整服務，上
    訴人甲○○乃於同年8 月1 日與被上訴人簽立系爭切結書，
    其上載明上訴人甲○○向被上訴人借款菲幣50,000元、美金
    2,000 元、傢俱費菲幣68,800元，仲介費新臺幣10萬元，惟
    被上訴人於收受上訴人甲○○所交付之菲幣10,000元及美金
    500 元後，即未再依約照顧上訴人甲○○之生活起居，是被
    上訴人自不得本於系爭切結書而有所請求，詎被上訴人仍持
    系爭切結書訴請鈞院以93年度桃簡字第605 號判決上訴人甲○○應給付被上訴人菲幣108,800 元、美金1,500 元、新臺
    幣10萬元，上訴人甲○○雖對此判決提起上訴，仍經鈞院以
    93年度簡上字第205 號判決駁回上訴而告判決確定。另上訴
    人當初自行支出上訴人甲○○於菲律賓之學費及生活費等之
    金額已逾新臺幣218,250 元，所受損害甚鉅，為防止被上訴
    人將來持上開確定判決對上訴人甲○○之財產聲請強制執行
    ，被上訴人應先給付上訴人新臺幣218,250 元以供嗣後抵銷
    ，為此，爰依侵權行為之法律關係，求為確認被上訴人所持
    有之系爭切結書對上訴人之債權不存在及被上訴人應給付上
    訴人新臺幣218, 250元等語（原審判決上訴人之訴全部駁回
    ，就上訴人請求被上訴人給付218,250 元之部分，則未據上
    訴人上訴，已告確定）。
    被上訴人則以：本件訴訟業經另案判決確定，上訴人起訴顯
    不合法等語資為抗辯。
二、按除別有規定外，確定之終局判決就經裁判之訴訟標的，有
    既判力，民事訴訟法第400 條第1 項定有明文。本件被上訴
    人依系爭切結書之約定，尚得請求上訴人甲○○給付其菲幣
    108,800 元、美金1,500 元、新臺幣10萬元及自93年7 月21
    日起至清償日止，按年息5%計算之利息部分，業經本院以93
    年度桃簡字第605 號判決准許在案，嗣被上訴人甲○○對此
    判決提起上訴，仍經本院以93年度簡上字第205 號判決駁回
    上訴而告判決確定之事實，業經本院依職權調閱上開卷宗查
    核無誤。是就被上訴人依系爭切結書所約定之請求權此訴訟
    標的而言，依上開民事訴訟法第400 條第1 項之規定，已有
    既判力甚明。而按命債務人為給付之確定判決，就給付請求
    權之存在有既判力，債務人不得對於債權人更行提起確認該
    給付請求權不存在之訴，最高法院26年渝上字第1161號判例
    意旨固值參照。惟此所謂債務人不得對於債權人更行提起確
    認該給付請求權不存在之訴，係指債務人不得再提起另訴主
    張債權人此經前案確定判決所肯認成立之具體請求權不存在
    而言，然就債務人所已具有對債權人他項給付種類相同，並
    亦屆清償期之債權而言，債務人尚非不得以此債權對債權人
    經確定判決後之債權互為抵銷；則在債務人加以抵銷後，債
    權人經確定判決之債權，自得認為嗣後已經不存在，此時債
    務人就此另行提起確認債權不存在之訴，自無不許之理。
三、本件上訴人既以其對被上訴人有侵權行為損害賠償債權，而
    得對上訴人依系爭切結書所生對上訴人之債權加以抵銷，並
    進而主張其為上開抵銷後，得提起本訴請求確認被上訴人就
    系爭切結書對上訴人之債權不存在。則本件首應審究者，厥
    為上訴人是否確對被上訴人有侵權行為損害賠償之債權存在
    ？
四、首查，上訴人所主張，上訴人甲○○曾於91年7 月18日委託
    被上訴人代辦菲律賓留學事宜之事實，為被上訴人所不否認
    ，堪信為真實。又上訴人主張被上訴人保證上訴人甲○○在
    菲律賓就學7 年期間會給予全程完整服務，亦即會支付上訴
    人甲○○之生活起居費用之事實，則為被上訴人所否認。經
    查，同係經由被上訴人仲介至菲律賓就讀醫學院之證人蘇泰
    豊業於本院93年度桃簡字第605 號案件審理時到庭證稱：「
    我也是原告（即本件被上訴人）仲介的留學生，仲介費10萬
    元，甲○○是我學弟，同一家醫學院，就我了解仲介費都是
    臺幣10萬元」（見該案卷宗第47頁、48頁，影本見本院卷第
    46頁）、「…並沒有服務7 年規定。據我了解原告對我們全
    部留學生服務都是一樣的。」（見該案卷宗第49頁，影本見
    本院卷第47頁）等語。參以上訴人甲○○所簽立之系爭切結
    書上，確有記載：「本人甲○○於民國91年7 月18日委託乙○○先生代辦菲律賓留學事宜，因已抵達菲律賓，且所帶現
    金不足，茲向乙○○先生借得款項如下…：4.仲介費新台幣
    10萬元整。雙方約定得以分期付款償還。恐口無憑特立此切
    結書以資證明無訛。」之內容以觀，與證人蘇泰豊所證述之
    被上訴人一般仲介費用之金額相符，已足認系爭切結書所約
    定仲介費用之部分為真實。上訴人空言主張系爭切結書約定
    之仲介費新臺幣10萬元，係指被上訴人介紹上訴人甲○○至
    菲律賓之各種商店購買較廉價商品之介紹費，得到上訴人甲○○之同意購買後，再由被上訴人先墊款購買此種日用品，
    於每滿1 年後，再與上訴人會算付款云云，非但與上開調查
    證據之結果不合，更與一般人購買日常用品通常不必經由他
    人仲介及代墊款項之常情難認相符，是上訴人上開主張，實
    無足採。另上訴人甲○○僅以系爭切結書承諾償還積欠被上
    訴人之仲介費新臺幣10萬元，並未附有被上訴人應提供其就
    學期間7 年生活起居服務之保留約定，且依上開證人蘇泰豊
    之證詞，被上訴人亦不曾與其他留學生為如此之約定，則上
    訴人甲○○與被上訴人間究有無該項約定，殊值懷疑，上訴
    人復未能就此有利於己之事實舉證證明，自難信取。綜上足
    認被上訴人所仲介上訴人甲○○至菲律賓就學之仲介費確為
    新臺幣10萬元及被上訴人並無承諾所謂「上訴人甲○○就學
    7 年期間均給予全程完整服務，包含先代為支付日常生活起
    居費用」之情，均足認定無誤。
五、次查，證人蘇泰豊亦於本院上開案件審理時同時證稱：「被
    告（即上訴人甲○○）去菲律賓時，我已在那邊第2 年了，
    當時原告（即本件被上訴人）在菲律賓的存摺是由我保管。
    因為那時我與原告住對門，原告跟我表示被告要向他借錢，
    要跟我拿存摺，因為我跟被告有些認識，我跟原告講不要借
    ，因為被告常常講的與做的是兩回事」、「後來據我了解原
    告還是把錢借給被告…。」等語甚詳（見上開案件卷宗第48
    頁，影本見本院卷第46頁），而被上訴人於上開案件審理時
    提出用以證明借款之簡訊，經承審法官當庭勘驗（見該案卷
    宗第50頁、51頁，影本見本院卷第48頁、49頁），發訊日期
    為：西元2002年7 月31日12點40分59秒，簡訊內容為：「張
    醫師你好：我是桃園李先生，說實在的我很想讀，但是奈何
    經費上有些結（拮字之誤）据，所以遲遲不敢下決定，因為
    家人辦理貸款還沒有下來，所以我還差1 千元美金註冊錢，
    請你判斷我該不該繼續讀或是回家比較好？」（電話號碼＋
    000000000000），亦足顯示上訴人甲○○確有向被上訴人借
    款之事實無誤，是系爭切結書上所載借款事實之部分，亦堪
    信為真實。
六、至系爭切結書上所載傢俱費用之部分，證人蘇泰豊亦於上開
    案件審理時證稱：「買賣傢俱部分，因為黃國聖住我隔壁3
    戶，我們那邊是透天的房子共有10棟，所以我知道買賣傢俱
    的事，黃國聖當時是唸大學部，我是唸學士後醫，黃國聖因
    家裡有事要回國，所以把傢俱賣給原告（即本件被上訴人）
    ，被告（即本件上訴人甲○○）後來就直接接黃國聖的房子
    ，就把傢俱一併接手」、「我們住那邊押租金及清潔費都一
    樣，原告所述的清潔費及押租金的金額都沒錯」（見該案卷
    宗第48頁，影本見本院卷第46頁）等語可稽，而且就此傢俱
    費用之部分，被上訴人亦於上開案件審理時提出向訴外人黃
    國聖給付購買傢俱費用之匯款單（見該案卷宗第55頁，影本
    見本院卷第50頁）為證，與上開證人蘇泰豊之證述內容互核
    以觀，已堪認系爭切結書上所載傢俱費用之部分，確係被上
    訴人向訴外人黃國聖購買後轉賣予上訴人甲○○，而經上訴
    人甲○○在系爭切結書上承諾給付被上訴人「傢俱費」菲幣
    68,800元無訛。上訴人就此忽而主張系爭切結書所載傢俱費
    之部分係被上訴人先購買傢俱後，再免費提供上訴人甲○○
    使用7 年，並非上訴人甲○○所購買；忽而主張此筆傢俱費
    菲幣68,800元實係房屋租金，以便將租來之房屋用來擺設被
    上訴人所購買之傢俱而已云云，與上開調查證據之結果不合
    ，上訴人又未能舉出任何證據以實其說，自難採信。
七、且查，於上訴人甲○○簽立系爭切結書時，在場親自見聞之
    證人王柏凱亦於本院上開案件審理時到庭證述：「當初是原
    告（即本件被上訴人）先列印出全部的明細表，請被告（即
    本件上訴人甲○○）看過一遍，被告表示沒有意見就簽名了
    。簽完之後原告還有告訴他如何有問題，隔天可以去找他。
    分期付款是被告自己說的。」等語足憑（見上開案件卷宗第
    33頁、35頁，影本見本院卷第43頁、44頁），更足認為上訴
    人甲○○簽立系爭切結書時，對其上所記載之細目及金額俱
    無疑問，否則上訴人甲○○不致未表示意見即同意簽名，足
    見被上訴人依系爭切結書請求上訴人甲○○給付尚欠之金額
    ，屬信而有徵，並無違法侵害上訴人甲○○之權利可言。
八、末查，上訴人甲○○業已經由被上訴人之仲介而至菲律賓就
    讀醫學院中，且被上訴人與上訴人甲○○並未約定有服務7
    年之情事，前已述及，而我國教育主管機關並未就類此仲介
    留學服務之營業訂立何種須經「核准」之規範；況即使有之
    ，亦屬政府機關所為行政上管理之限制，仍難影響上訴人甲○○與被上訴人間此私法契約之成立與生效。而按稱委任者
    ，謂當事人約定，一方委託他方處理事務，他方允為處理之
    契約，民法第528 條定有明文。本件上訴人甲○○委託被上
    訴人代辦留學事宜，被上訴人既已依約安排其就學完畢，則
    被上訴人自屬已依契約履行應盡之義務甚明，故上訴人所主
    張被上訴人沒有對上訴人甲○○服務，且被上訴人之仲介業
    務未經主管機關核准，不能加以經營云云，核仍無足影響被
    上訴人依系爭切結書得對上訴人甲○○主張之權利。
九、按因故意或過失，不法侵害他人之權利者，負損害賠償責任
    。故意以背於善良風俗之方法，加損害於他人者亦同。違反
    保護他人之法律，致生損害於他人者，負賠償責任，民法第
    184 條第1 項、第2 項前段定有明文。本件被上訴人基於系
    爭切結書所向上訴人甲○○請求之給付，係屬基於契約約定
    而生之債權，故並無何故意或過失不法侵害被上訴人甲○○
    之權利可言；又被上訴人既係依契約行使權利，自更無何故
    意以背於善良風俗之方法加損害於上訴人之情形；另被上訴
    人依約提供仲介服務而收取費用及借貸費用予上訴人甲○○
    後，再請求償還之行為，亦無違反何保護他人之法律，更不
    待言。此外，上訴人復未能舉證證明被上訴人對其等有為如
    何之侵權行為，則上訴人仍遽而主張其等對被上訴人有侵權
    行為之債權，即與上揭法律規定之要件未合，不應准許。上
    訴人進而依民法第334 條第1 項之規定，主張得以此並不存
    在之侵權行為損害賠償債權，以之抵銷被上訴人依系爭切結
    書對上訴人甲○○之債權，即更無所據。況被上訴人依系爭
    切結書所生之債權，其債務人為上訴人甲○○，與上訴人丙○○毫無干涉，此業經上訴人丙○○及被上訴人自陳在卷（
    見本院卷第38頁，本院95年5 月23日言詞辯論筆錄），是就
    上訴人丙○○而言，其非被上訴人之債務人，則不問其對被
    上訴人有何債權，自亦無以之主張抵銷之餘地。
十、從而，上訴人主張其等對被上訴人有侵權行為之損害賠償請
    求權，而得以之抵銷被上訴人依系爭切結書對上訴人之債權
    ，進而請求確認被上訴人對上訴人之債權已因抵銷而不存在
    之部分，為無理由，應予駁回。原審以本件上訴人求為確認
    系爭切結書債權不存在之部分，業經本院以93年度桃簡字第
    605 號判決上訴人甲○○應如數給付被上訴人，並經本院以
    93年度簡上字第205 號判決駁回上訴而告確定，則依最高法
    院著有26年渝上字第1161號判例要旨，被上訴人基於系爭切
    結書就上訴人甲○○給付上開金額之請求權存在已有既判力
    ，且非單純僅係判決理由中就某事項所為之判斷，則上訴人
    依法自不得對於被上訴人更行提起確認被上訴人該給付請求
    權不存在之訴，而認上訴人不得提起本件確認之訴，其理由
    雖有不同，惟結論則無二致，仍應予以維持。上訴意旨指摘
    原判決不當，聲明廢棄改判，即為無理由，應予駁回其上訴
    。
十一、本件事證已臻明確，兩造其餘攻擊防禦方法及舉證，核於
      判決之基礎及結果無影響，無庸一一論列，附此敘明。
據上論結，本件上訴為無理由，依民事訴訟法第436 條之1 第3
項、第449 條第2 項、第78條，判決如主文。
中    華    民    國    95    年    6     月    6     日
                      民事第二庭  審判長法  官  劉克聖
                                        法  官  石有為
                                        法  官  張震武
以上正本係照原本作成。
不得上訴。
中    華    民    國    95    年    6     月    6     日
                                        書記官  李家


司法院資訊處製作；財團法人民間司法改革基金會備份。
